臺灣板橋地方法院民事裁定　　　　　 99年度消債抗字第144號
抗　告　人　國泰世華商業銀行股份有限公司
法定代理人　汪國華
代　理　人　劉士銘
相　對　人　林金水
代　理　人　青含國律師
上列抗告人因消費者債務清理聲請免責事件，對於民國99年10月
7 日本院99年度消債聲字第102 號裁定提起抗告，本院裁定如下
：
    主  文
抗告駁回。
抗告程序費用新臺幣壹仟元由抗告人負擔。
    理  由
一、抗告意旨略以：相對人於聲請清算前2 年間，每月固定領有
    低收入戶補助款新臺幣（下同）7,000 元，加計其依法每月
    可向2 名成年子女請求扶養費用6,833 元，合計其每月可處
    分所得為13,833元。而相對人之配偶為禁治產人，依行政院
    內政部公佈98年度臺北縣低收入戶每人每月平均最低基本生
    活費10,792元為標準，經扣除相對人之配偶每月領取低收入
    戶補助款7,000 元後，相對人及其2 名成年子女依法應分攤
    之扶養費用各為1,264 元。則相對人聲請清算前2 年間，可
    處分之所得扣除自己及依法應受其扶養者所必要生活費用之
    數額為42,648元【（13,833元－10,792元－1,264 元）×24
    ＝42,648元】。又本件普通債權人受分配總金額為0 元，尚
    低於上開數額，依消費者債務清理條例（下稱消債條例）第
    133 條之規定，相對人即不得免責。爰依法提起抗告，求予
    廢棄原裁定，更為相對人不免責裁定等語。
二、按法院為終止或終結清算程序之裁定確定後，除別有規定外
    ，應以裁定免除債務人之債務，消債條例第132 條定有明文
    。次按法院裁定開始清算程序後，債務人有薪資、執行業務
    所得或其他固定收入，而普通債權人之分配總額低於債務人
    聲請清算前二年間，可處分所得扣除自己及依法應受其扶養
    者所必要生活費用之數額者，法院應為不免責之裁定。但債
    務人證明經普通債權人全體同意者，不在此限，消債條例第
    133 條亦定有明文。又消債條例之立法目的乃在兼顧債權人
    、債務人雙方之利益，使陷於經濟上困境之債務人得以清理
    債務，即妥適調整債務人與債權人及其他利害關係人間之權
    利義務關係，保障債權人獲得公平受償，並謀求債務人經濟
    生活之更生機會，從而健全社會經濟發展。準此，債務人依
    清算程序清理債務，於程序終止或終結後，為使其在經濟上
    得以復甦，以保障其生存權，除有消債條例第133 條、第13
    4 條等所定不予免責之規定外，法院應以裁定免除其債務。
三、經查：
(一)、本件相對人即債務人於民國98年7 月10日依消債條例聲請清
    算，前經本院於98年9 月4 日以98年度消債清字第74號裁定
    自98年9 月7 日起開始清算程序；復經本院民事執行處司法
    事務官審認相對人之財產已不敷清償清算財團費用及財團債
    務，而於99年3 月4 日以98年度司執消債清字第58號裁定終
    止清算程序，全體普通債權人於清算程序中自無獲得任何分
    配；再經本院於99年10月7 日以99年度消債聲字第102 號裁
    定相對人應予免責等情，此有本院98年度消債清字第74號清
    算事件卷宗（下稱消債清卷）、98年度司執消債清字第58號
    清算事件卷宗（下稱消債清執行卷），及99年度消債聲字第
    102 號免責事件卷宗（下稱消債聲卷）可按。
(二)、抗告人雖主張普通債權人受分配總額低於相對人聲請清算前
    2 年間，可處分所得扣除自己及依法應受其扶養者所必要生
    活費用之數額，故依消債條例第133 條之規定，相對人即不
    得免責等語。惟觀諸消債條例第133 條之立法目的係為避免
    債務人濫用清算程序以獲免責，並敦促有清償能力者，利用
    薪資、執行業務所得或其他固定收入清償債務而受免責，以
    保障債權人可受最低清償。經查，相對人因中度視障領有身
    心障礙手冊，且其配偶蔡惠美係極重度植物人，亦領有身心
    障礙手冊，並經法院於96年8 月22日宣告禁治產。又相對人
    於財產及收入狀況說明書中，記載其與配偶2 人除每月領取
    低收入戶補助款各為7,000 元及房租補貼4,000 元外，合計
    18,000元，並無其他固定收入。而其名下財產僅有1985年份
    之汽車1 輛，惟已逾耐用年數，顯無經濟上價值等情，此有
    身心障礙手冊、全戶戶籍謄本、95至96年度綜合所得稅各類
    所得資料清單、財產歸屬資料清單、勞工保險被保險人投保
    資料表、臺北縣五股鄉公所低收入證明書、車號查詢汽車車
    籍資料、切結書在卷可稽（見消債清卷第8 至20頁、第25至
    26頁；消債清執行卷第10、116 頁）。足見相對人因視力中
    度障礙致工作能力受限，且其配偶蔡惠美為極重度之植物人
    ，須由專人24小時照護，而全戶成員共有相對人、配偶及2
    名成年子女，每月尚需仰賴政府機關之低收入戶補助金以維
    持基本生活，堪認相對人陷於經濟上困頓，且非屬具固定收
    入而有清償能力之人，自與消債條例第133 條所定應為不免
    責事由之情形不符。佐以相對人所提其配偶蔡惠美之診斷證
    明書、部分醫療費用收據、自製支出明細表等資料（見消債
    清卷第31至33頁；本院卷第21至33頁），可知相對人於聲請
    清算前2 年即96年7 月10日起至98年7 月9 日間，其配偶蔡
    惠美雖於96年8 月14日起接受新北市政府補助其養護費用每
    月2 萬元，此有本院97年度重訴字第99號、臺灣高等法院97
    年度重上字第598 號民事判決影本各1 份附卷足憑，然相對
    人仍不敷支應其配偶蔡惠美維持生活必要之花費。其中可見
    蔡惠美於居住私立護理之家時，相對人每月須另行支付紙尿
    褲、牛奶粉、日常用品、醫療用品等生活費用；且因蔡惠美
    罹患紅班性狼瘡、出血性腦中風、癲癇等多項病症而多次住
    院治療，相對人尚須支付其搭乘救護車費用、住院期間之醫
    療自付金額等醫療相關費用。又相對人自陳其配偶蔡惠美於
    97年8 月份起轉至創世基金會，並由政府機關負擔蔡惠美生
    活所需之一切費用，惟仍無法解免相對人須負擔蔡惠美因住
    院治療期間所需之日常用品及醫療相關費用等支出。則衡諸
    常情，相對人之配偶蔡惠美每月所需生活必要支出必然高於
    一般人每月基本生活費用10,792元之標準。縱使相對人與其
    2 名子女平均分攤蔡惠美之扶養費用，惟顯然相對人亦難以
    其可處分所得支應其須自行負擔配偶蔡惠美之生活必要費用
    ，要屬無疑。是抗告人上開所辯，委無可採。
四、綜上所述，相對人核無消債條例第133 條前段所定之情事。
    從而，原審裁定相對人應予免責，於法核無不合。抗告意旨
    指摘原裁定不當，求予廢棄，為無理由，應予駁回。
五、據上論結，本件抗告為無理由，依消債條例第11條第2 項、
    第15條，民事訴訟法第495 條之1 第1 項、第449 條第1 項
    、第95條、第78條，裁定如主文。
中    華    民    國    100   年    4     月    22    日
                  民事第三庭    審判長法  官  陳財旺
                                      法  官  林錫凱
                                      法  官  邱育佩
以上正本係照原本作成。
本裁定除有涉及法律見解具有原則上之重要性者外，不得再抗告
；如提起再抗告，應於收受本裁定正本送達後10日內向本院提出
再抗告狀及其繕本各1 份，並繳納再抗告費新臺幣1,000 元。
中    華    民    國   100    年    4     月    22    日
                                      書記官  彭麗紅